臺灣臺中地方法院刑事判決  100年度易字第2223號
公  訴  人  臺灣臺中地方法院檢察署檢察官
被      告  嚴榮發
選任辯護人  甘龍強律師
上列被告因妨害自由案件，經檢察官提起公訴（100年度偵字第
657號），本院判決如下：
    主     文
嚴榮發無罪。
    理     由
一、公訴意旨略以：蘇建鋐（原名蘇建宏）與李瑞和係朋友。緣
    李瑞和之父李我龍與莊世坤因工程糾紛致生嫌隙，於民國97
    年5月間，李瑞和見莊世坤所經營之富瓏建設有限公司（下
    稱富瓏公司），在臺中市西屯區○○○街11巷11號工地前之
    道路上挖掘坑洞，竟思以製造假車禍之方式，向莊世坤騙取
    財物，遂與林鴻裕、蘇建鋐、曾皇凱、袁世杰共同謀議製造
    車禍（蘇建鋐所涉恐嚇罪嫌部分，業經臺灣臺中地方法院以
    99年度易字第180號判決有罪確定；李瑞和、林鴻裕、蘇建
    鋐、曾皇凱、袁世杰所涉共同詐欺未遂罪嫌部分，業經臺灣
    臺中地方法院分別以97年度易字第4801號、97年度簡字第13
    98號判決有罪確定），並推由蘇建鋐、曾皇凱、袁世杰及林
    鴻裕於97年5月21日22時許，在臺中市西屯區○○○街11巷1
    1號之工地前，佯以會車不慎閃避坑洞之方式製造假車禍，
    嗣曾皇凱假裝倒地受傷後，蘇建鋐、袁世杰旋即前往現場，
    並由蘇建鋐撥打電話詢問王明興，請其提供臺中市西屯區福
    和里之里長嚴榮發之電話，復由蘇建鋐撥打電話予莊世坤，
    並以富瓏公司恣意挖掘坑洞致曾皇凱受有傷害為由，約定於
    97年5月22日14時許，在位於臺中市西屯區福和里之里長嚴
    榮發辦公室協調賠償事宜。嗣於該日14時許，蘇建鋐即向莊
    世坤索討新臺幣（下同）20萬元以為賠償費用，嗣經嚴榮發
    、莊世坤與蘇建鋐協商要求降低金額，蘇建鋐始同意以6萬
    元和解，並要求莊世坤當場給付前開金額，莊世坤則表示將
    與公司商討。詎嚴榮發竟與蘇建鋐基於恐嚇危害安全之犯意
    聯絡，由蘇建鋐請嚴榮發轉告莊世坤稱：「其等人皆為兄弟
    ，且為顏清標身邊兄弟周有力的手下，很不好惹，把它當成
    保護費趕快付錢了事，不然可能會對工程進行有所妨害」等
    語，並由蘇建鋐展露身上刺青，當場並反覆向莊世坤恫稱：
    「那你現在是不同意付款解決嗎、你今天是不同意囉」、「
    不然你工地還要做嗎？」等加害人財產之事，使莊世坤心生
    畏懼，致生危害於安全。嗣於同年5月23日15時許，嚴榮發
    即前往莊世坤之前開工地現場，告知莊世坤其已聽聞本案可
    能為詐欺案件，並要求莊世坤調閱監視錄影帶供其查閱，而
    嚴榮發觀看過前開監視錄影畫面後，亦明知蘇建鋐等為製造
    假車禍事件；竟於同日19時許，前往莊世坤位於臺中市西屯
    區○○○路76號之住處，向其恫稱：「對方要求先給付6萬
    元，趕快把這件事處理掉，否則後續可能會出事」、「要不
    是當里長的話，我早就幫你處理掉，幹嘛把事情鬧大」、「
    不付的話，工地安全要注意、莊世坤本身要注意」（台語）
    等語，使莊世坤因而心生畏懼，致生危害於生命、身體及財
    產之安全。因認被告所為，涉刑法第305條之恐嚇危害安全
    罪嫌。
二、惟按犯罪事實應依證據認定之，無證據不得認定犯罪事實；
    不能證明被告犯罪者，應諭知無罪之判決，刑事訴訟法第15
    4條第2項、第301條第1項分別定有明文。次按所謂認定犯罪
    事實之證據，係指足以認定被告確有犯罪行為之積極證據而
    言，該項證據自須適合於被告犯罪事實之認定，始得採為斷
    罪之資料；又事實之認定，應憑證據，如未能發現相當確實
    證據，或證據不足以證明，自不能以推測或擬制之方法，以
    為裁判之基礎；又認定犯罪事實所憑之證據，無論係直接證
    據或間接證據，其為訴訟上之證明，須於通常一般之人均不
    致有所懷疑，而得確信其為真實之程度者，始得據為有罪之
    認定，倘其證明尚未達到此一程度，而有合理之懷疑存在，
    復無其他調查途徑可尋，法院即應為無罪之判決，最高法院
    29年上字第3105號、40年臺上字第86號、76年臺上字第4986
    號判例著有明文。另按告訴人之告訴，係以使被告受刑事追
    訴為目的，其指訴是否與事實相符，仍應調查其他證據，以
    資審認，即須藉由補強證據之存在，以增強或擔保告訴人陳
    述之證明力，必被害人所述被害情形，無瑕疵可擊，且就其
    他方面調查，又與事實相符，始足據為有罪判決之基礎（最
    高法院87年度台上字第2176號、81年度台上字第3539號判決
    意旨參照）。另刑法第305條之恐嚇罪，必須以加害生命、
    身體、自由、名譽、財產之事恐嚇他人，使人生畏怖心為目
    的，而通知將加惡害之旨於被害人者而言（最高法院52年台
    上字第751號判例可資參照）。合先敘明。
三、公訴人認被告等涉犯上開犯行，無非係以：被告嚴榮發之
    供述。證人即告訴人莊世坤、證人莊溪俊、高恆耀、蘇建
    鋐、曾皇凱、袁世杰、王明興之證述。道路交通事故現場
    圖、調查報告表(一)、(二)、談話紀錄表2紙、現場照片4紙臺
    灣臺中地方法院97年度易字第4801號刑事判決、97年度簡字
    第1398號刑事簡易判決、99年度易字第180號判決在卷可稽
    等情為憑，固非無據。
四、惟訊據被告嚴榮發堅決否認有何恐嚇之犯行，辯稱：蘇建鋐
    等人與莊世坤曾在伊辦公室協調過，伊原不認識蘇建鋐，該
    次是莊世坤在前1天拜託伊幫忙調解車禍事件，當天只是單
    純調解而已。隔2、3天後，派出所所長請伊將莊世坤送的水
    果拿回去還，伊將水果帶至莊世坤家時，有說還沒有完成協
    調，他的工地安全、他本身的安全要注意一下，這是出於伊
    當里長關心里民，實無何恐嚇之犯行等語。經查：
  (一)蘇建鋐曾與李瑞和、林鴻裕、曾皇凱、袁世杰等人共同謀議
    製造車禍，由蘇建鋐、曾皇凱、袁世杰及林鴻裕於97年5月2
    1日晚上10時許，在臺中市西屯區○○○街11巷11號之工地
    前，佯以會車不慎閃避坑洞之方式製造假車禍，復由蘇建鋐
    撥打電話予莊世坤，並以富瓏公司恣意挖掘坑洞致曾皇凱受
    有傷害為由，於97年5月22日下午2時許，至福和里里長即被
    告嚴榮發辦公室協調賠償事宜並求償20萬元。該日協調未果
    ，嗣經莊世坤調閱工地錄影帶查覺有異而報警處理，李瑞和
    等人未能得款而未遂，蘇建鋐、曾皇凱、袁世杰3人所犯詐
    欺取財未遂罪行，業經本院簡易庭以97年度簡字第1398號判
    決各判處有期徒刑4月、3月、3月確定，李瑞和、林鴻裕則
    另由本院以97年度易字第4801號判決判處有期徒刑6月、4月
    確定；另蘇建鋐於97年5月22日在被告嚴榮發辦公室協調賠
    償事宜時，基於恐嚇危害安全之意，透過被告嚴榮發向莊世
    坤表示其為立委及黑道大哥之手下，並展露身上剌青，當場
    反覆向莊世坤恫稱：「那你現在是不同意付款解決嗎？你今
    天是不同意囉？」「不然你工地還要做嗎？」等加害財產之
    事，使莊世坤心生畏懼致生危害於安全，另犯恐嚇危害安全
    罪，並經臺灣高等法院臺中分院以99年度上易字第753號判
    決判處有期徒刑2月確定，固有上開判決書在卷可稽。
  (二)然查，證人蘇建鋐於上開詐欺案件審理中，曾以證人身分具
    結證稱：該案是伊決定要去製造假車禍，伊找了曾皇凱、袁
    世杰2人，這件事本來是李瑞和的事，我幫忙李瑞和這件等
    語（見本院97年度易字第4801卷第86頁），於其被訴恐嚇案
    件上訴臺灣高等法院臺中分院審理時，復陳稱：「證人莊世
    坤所述，證人嚴榮發是詐欺案件的一員不合邏輯，根據卷宗
    ，在調解前，我有請我的里長王明興打電話給證人嚴榮發套
    交情，可見我跟他原本沒有交情。」（見臺灣高等法院臺中
    分院99年度上易字第753號卷第35頁），於本院審理時再以
    證人身分具結證稱：在本案發生前，不認識在庭被告，伊當
    初是希望找伊里長王明興協調，後來接到電話請伊去嚴里長
    處協調，伊有請王明興里長打電話給嚴里長，請他秉公處理
    ，不要因為他的里民就偏向那邊等語（見本院卷第43頁）；
    核與證人王明興於前案偵查中具結證稱：我有打電話給嚴榮
    發請他調解事情，但我不知道調解的內容，是在庭的蘇建鋐
    要我幫忙的，當時蘇建鋐說要找當地的嚴里長問我是否知道
    電話等語大致相符（見98年度偵續一字第30號卷第73、74頁
    ），由是以觀，被告嚴榮發辯稱伊於協調前與蘇建鋐等人素
    不相識，係基於里長之職允為處理車禍協調事宜等語，並非
    無稽。又被告嚴榮發於協調時，曾隔離雙方詢問意見，於與
    蘇建鋐談話後，再轉而告知告訴人莊世坤蘇建鋐背景及求償
    之數額等情，亦據證人即告訴人莊世坤於本院審理時證述甚
    明（見本院卷第32頁正反面、第39頁），顯然被告嚴榮發係
    聽聞蘇建鋐之說法後，始轉述蘇建鋐之意見予告訴人知悉，
    姑毋論告訴人於告訴狀載被告係以「其等人皆為兄弟，且為
    顏清標身邊兄弟周有力的手下，很不好惹，要求告訴人把它
    當成保護費趕快付錢了事，不然可能會對工地工程進行有所
    妨害‧‧‧云云」（見99年度他字第3517號卷第5頁），或
    係於本院審理時證稱被告係以：「莊仔，算你衰啦，這群人
    是在巡工地的，算你衰啦。」「算你衰，被巡工地的巡到，
    你就花錢處理。」等語告知告訴人莊世坤，然在被告嚴榮發
    與蘇建鋐事先並不熟識，告訴人斯時亦未能確認本案為蘇建
    鋐設局之情形下，被告嚴榮發利用隔離雙方聽取彼此意見之
    機會，試圖打探蘇建鋐等之背景資料、求償意圖、目的、底
    線等資料，用以促進二造協調成立，並於取得初步資料後，
    依被告嚴榮發之知識、經驗分析研判予告訴人知悉，實為一
    般調解過程常見之技巧，縱認當時被告曾建議告訴人自認倒
    楣、和解了事，亦為其個人之建議，尚難認被告係與蘇建鋐
    基於共同之犯意聯絡，而對告訴人為恐嚇之言語。又當日調
    解時，因告訴人不同意蘇建鋐求償之數額，蘇建鋐雖當場展
    示刺青並以：「那你現在是不同意付款解決嗎？你今天是不
    同意囉？」「不然你工地還要做嗎？」等語恐嚇莊世坤，惟
    此乃蘇建鋐1人所為，並無證據顯示係被告嚴榮發授意其為
    之，顯難因被告在場協調，即逕認其與蘇建鋐間，就該恐嚇
    犯行具有犯意聯絡及行為分擔。此觀告訴人於本院審理時亦
    證稱：當天被告有幫我講話，他緩頰說我還要回去問老闆，
    說時間再約，所以我可以脫身等語（見本院卷第32頁反面）
    ，亦可徵被告嚴榮發該日純係居中協調無訛，否則於蘇建鋐
    目達未達之情形下，其豈有出面為告訴人緩頰脫身之理？是
    此部分實難認被告嚴榮發應就蘇建鋐之恐嚇犯行共負罪責，
    此前揭被告蘇建鋐所犯恐嚇案件判決，及被告蘇建鋐等所犯
    詐欺取財判決，亦均未認定被告嚴榮發為共犯。
  (三)就起訴書所載被告於99年5月23日晚上7時許之恐嚇犯行部分
    ：告訴人指稱被告於99年5月23日下午至伊家調看監視錄影
    ，嗣至伊家斥責告訴人為何報警，並向告訴人稱：「對方要
    求先給付新臺幣6萬元，趕快把這件事處理掉，否則後續可
    能會出事」「要不是當里長的話，我早就幫你處理掉，幹嘛
    把事情鬧大」、「不付的話，工地安全要注意、莊世坤本身
    要注意」等情，固據證人即告訴人莊世坤、證人即告訴人之
    父莊溪泉於本院審理時到庭證述甚明。然查：被告嚴榮發陳
    稱伊係受派出所所長之託，於某日晚上至告訴人家中將告訴
    人送的水果送還予告訴人乙節，業據證人即告訴人莊世坤於
    本院審理時證稱：「當時我質疑警方辦事的程序，警方也不
    滿不爽，後來我有送水果，我買了一籃的芭樂送去派出所，
    派出所的所長就通知嚴榮發把芭樂拿到我家。」等語屬實（
    見本院卷第32頁反面、33頁），準此，被告嚴榮發既係應派
    出所所長之請送回告訴人所送之水果，則其斥責告訴人為何
    報案，或係因與派出所所長間具有私人情誼，認告訴人之舉
    恐造成警所困擾有以致之，尚難認有何恐嚇之意，蓋斯時告
    訴人已至警所報案且為被告所知悉，衡諸常情，被告豈有在
    此情形下，復對告訴人施以恐嚇？且查，證人蘇建鋐於本院
    審理時證稱：我一開始的目的就不是要錢，要錢只是希望多
    撈一點好處，我的目的是要讓他停工。李瑞和跟他有糾紛，
    我們要借由這個洞的公安問題讓他終止停工，這是我的目的
    ，我希望在行使這個目的幫朋友出這口氣，讓他停工過程中
    順便撈一點好處，所以我才會有所謂的和解金，這不是我主
    要的目的，我不是要錢，他報警之後，那筆錢我不要了等語
    （見本院卷第45頁），亦即，證人蘇建鋐之目的並不單純，
    則在對方握有告訴人施作工地未經許可挖有坑洞之把柄，且
    於調解時展示身上刺青並出言恐嚇、顯非善意之情形下，被
    告嚴榮發基於其擔任里長之知識、經驗，認招惹對方顯然對
    告訴人工地及人身安全不利，縱其為「對方要求先給付新臺
    幣6萬元，趕快把這件事處理掉，否則後續可能會出事」「
    要不是當里長的話，我早就幫你處理掉，幹嘛把事情鬧大」
    等言語，無非係基於勸諭告訴人息事寧人、花錢消災，希望
    大事化小、小事化無之心態為之，此由策劃該假車禍案件之
    蘇建鋐於告訴人報警後，已無意再向告訴人索賠，然被告嚴
    榮發仍積極勸諭告訴人給付款項之情亦可佐證，而被告於勸
    諭不成時，復告知告訴人「不付的話，工地安全要注意、莊
    世坤本身要注意」等語，應係提醒告訴人調解未成，須特別
    注意安全，與常情並無相違，實難因此認被告係基於恐嚇之
    意，而以不法之惡意相通知，所為要難逕以恐嚇罪行相繩。
五、至證人高恆毅之證詞，僅足資認定被告曾於同年月23日下午
    至告訴人工地觀看監視錄影帶，另證人曾皇凱、袁世杰及證
    詞及卷附道路交通事故現場圖、調查報告表(一)、(二)、談話紀
    錄表2紙、現場照片4紙亦僅足認該證人2人曾參與假車禍詐
    財犯行，然均無從資為被告嚴榮發恐嚇犯行之積極證據。綜
    上所述，本案被告嚴榮發受託處理上開假車禍協調時，一再
    勸諭告訴人和解讓步，容或過於鄉愿，致受害之告訴人感受
    不佳，作法確有可議，惟尚難僅憑告訴人自身之不良觀感，
    即認被告所為構成刑法之恐嚇犯行。此外，復查無其他積極
    證據，足以使本院形成有罪之確切心證，依前揭說明，自應
    為被告無罪之諭知。
據上論斷，依刑事訴訟法第301條第1項，判決如主文。
中    華    民    國  100    年    10   月    11    日
                  刑事第14庭        法  官  吳幸芬
以上正本證明與原本無異
如不服本判決，應於收受本判決後10日內向本院提出上訴書狀，
其未敘述上訴理由者，並得於提起上訴後10日內向本院補提理由
書狀（均須按他造當事人之人數附繕本）「切勿逕送上級法院」
                                    書記官  黃珮華
中    華    民    國  100    年    10   月    11    日